---
title: "Tugas Pertemuan 7 MPDW"
author: "David Fauzan Akmal"
date: "2024-10-21"
output: html_document
---

```{r setup, include=FALSE}
knitr::opts_chunk$set(echo = TRUE)
```
```{r}
library(ggplot2)
library(tsibble)
library(tseries)
library(MASS)
library(forecast)
library(TSA)
library(TTR)
library(TSA)
library(graphics)
library(readxl)
```

### Impor Data

```{r}
data.pm <- read_excel("C://Users/USER/Downloads/Database MPDW.xlsx", sheet=1)
data.pm <-data.pm[1:100,1:2]

data.pm <- data.frame(
  Tanggal = data.pm$Tanggal,
  SS = data.pm$SS
)
```

### Menambahkan 0.01 ke data pada kolom SS karena terdapat amatan bernilai 0

```{r}
data.pm$SS <- data.pm$SS + 0.01
data.pm
```

### Eksplorasi Data

```{r}
datapm.ts <- ts(data.pm$SS)
```

```{r}
ts.plot(datapm.ts, xlab="Time Period ", ylab="Lama Penyinaran", 
        main = "Time Series Plot Data Lengkap")
points(datapm.ts)
```
#### Plot Data Penuh

```{r}
plot.ts(datapm.ts, lty=1, xlab="periode", ylab="lama penyinaran", main="Plot Data Penuh")
mean(datapm.ts)
```
Berdasarkan plot data deret waktu, terlihat bahwa data tidak stasioner ditandai dengan ditandai dengan data tidak menyebar di sekitar nilai tengahnya (2.588) dan tidak stasioner dalam ragam, ditandai dengan lebar pita yang berbeda. Akan dilakukan pembagian data latih dan data uji.

#### Plot Data Latih

```{r}
datatrain <- data.pm[1:83,]
train.ts <- ts(datatrain$SS)
plot(train.ts, col="blue",main="Plot data latih")
points(train.ts)
```
Berdasarkan plot data deret waktu pada data latih, terlihat bahwa data cenderung tidak bergerak pada nilai tengah tertentu. Hal ini mengindikasikan bahwa data tidak stasioner dalam rataan.

#### Plot Data Uji

```{r}
datatest <- data.pm[84:100,]
test.ts <- ts(datatest$SS)
plot(test.ts, col="red",main="Plot data uji")
points(test.ts)
```
### Uji Stasioneritas Data

#### Plot ACF

```{r}
acf(train.ts, lag.max = 50)
```
Berdasarkan plot ACF, terlihat bahwa plot ACF data tails off. Plot ini cenderung membentuk gelombang sinus namun polanya tidak jelas menunjukkan data stasioner. Perlu dilakukan uji ADF agar lebih yakin.

#### Uji ADF

```{r}
tseries::adf.test(train.ts)
```
$H_0$ : Data tidak stasioner dalam rataan

$H_1$ : Data stasioner dalam rataan

Berdasarkan uji ADF tersebut, didapat *p-value* sebesar 0.3261 yang lebih besar dari taraf nyata 5% sehingga tak tolak $H_0$ dan menandakan bahwa data tidak stasioner dalam rataan. Hal ini tidak sesuai dengan hasil eksplorasi menggunakan plot time series dan plot ACF, sehingga ketidakstasioneran model kedepannya harus ditangani

### Plot Box Cox

```{r}
index <- seq(1:83)
bc = boxcox(train.ts~index, lambda = seq(-1,1,by=0.01))
```
```{r}
#Nilai Rounded Lambda
lambda <- bc$x[which.max(bc$y)]
lambda
```
```{r}
#SK
bc$x[bc$y > max(bc$y) - 1/2 * qchisq(.95,1)]
```


Plot Boxcox menunjukkan nilai rounded value (Î») optimum sebesar 0.16 dan pada selang kepercayaan 95% nilai memiliki batas bawah 0.05 dan batas atas 0.27. Selang tersebut tidak memuat nilai satu sehingga dapat dikatakan bahwa data yang digunakan tidak stasioner dalam ragam


#Penanganan Ketidakstasioneran Data
```{r}
train.diff<-diff(train.ts,differences = 1) 
plot.ts(train.diff, lty=1, xlab="periode", ylab="penyinaran matahari", main="Plot Penyinaran Matahari")
```
Berdasarkan plot data deret waktu, terlihat bahwa data sudah stasioner dalam rataan ditandai dengan data bergerak pada nilai tengah tertentu (tidak terdapat trend ataupun musiman pada data)
```{r}
tseries::adf.test(train.diff)
```
ð»0  : Data tidak stasioner dalam rataan

ð»1 : Data stasioner dalam rataan

Berdasarkan uji ADF tersebut, didapat p-value sebesar 0.01 yang kurangg dari taraf nyata 5%, maka tolak ð»0 dan menandakan bahwa data stasioner dalam rataan.

#Identifikasi Model
```{r}
acf(train.diff)
```
Berdasarkan plot tersebut, terlihat bahwa plot ACF cuts off pada lag ke 1. Hal ini menandakan data sudah stasioner dalam rataan dan ketidakstasioneran data telah berhasil tertangani. Jika plot ACF ini cenderung cuts off pada lag ke 1, sehingga jika plot PACF dianggap tails off, maka model tentatifnya adalah ARIMA (0,1,1)

```{r}
pacf(train.diff)
```
Berdasarkan plot tersebut, terlihat bahwa plot PACF cenderung cuts off pada lag ke 1, sehingga jika plot ACF dianggap tails off, maka model tentatifnya adalah ARIMA(1,1,0).

Jika baik plot ACF maupun plot PACF keduanya dianggap tails of, maka model yang terbentuk adalah ARIMA(1,1,1)


#Spesifikasi Model
```{r}
eacf(train.diff) 
```
Menggunakan plot EACF, dapat diambil beberapa model dengan melihat ujung segitiga yang terbentuk, antara lain
ARIMA (0,1,1), ARIMA(1,1,1), ARIMA(2,1,1), ARIMA(3,1,3). Adapun model ARIMA(1,1,0) dari eksplorasi plot PACF.



Karena saya menggunakan data train.diff hasil diferensiasi satu kali pada pemodelan ARIMA, maka ordo d pada ARIMA = 0.
```{r}
model1.da=Arima(train.diff, order=c(0,0,1),method="ML")
summary(model1.da) 
lmtest::coeftest(model1.da) #semua parameter signifikan
```


```{r}
model2.da=Arima(train.diff, order=c(1,0,1),method="ML")
summary(model2.da) 
lmtest::coeftest(model2.da) #hanya ma1 yang signifikan
```

```{r}
model3.da=Arima(train.diff, order=c(2,0,1),method="ML")
summary(model3.da) 
lmtest::coeftest(model3.da) #ar2 tidak signifakan pada taraf nyata 5%
```

```{r}
model4.da=Arima(train.diff, order=c(3,0,3),method="ML")
summary(model4.da) 
lmtest::coeftest(model4.da) #ar2 tidak signifikan
```
```{r}
model5.da=Arima(train.diff, order=c(1,0,0),method="ML")
summary(model5.da) 
lmtest::coeftest(model5.da) 
```

Berdasarkan pendugaan parameter di atas, model yang memiliki parameter signifikan semua adalah model ARIMA (0,1,1) dan ARIMA (1,1,0) dengan AIC terkecil dimiliki oleh ARIMA (0,1,1) sehingga model yang dipilih adalah model ARIMA (0,1,1)

#### Eksplorasi Sisaan

```{r}
#Eksplorasi
sisaan.ima11 <- model1.da$residuals
par(mfrow=c(2,2))
qqnorm(sisaan.ima11)
qqline(sisaan.ima11, col = "blue", lwd = 2)
plot(c(1:length(sisaan.ima11)),sisaan.ima11)
acf(sisaan.ima11)
pacf(sisaan.ima11)
par(mfrow = c(1,1))
```

Berdasarkan plot kuantil-kuantil normal, secara eksplorasi ditunjukkan sisaan cenderung tidak menyebar normal karena tidak mengikuti garis $45^{\circ}$ dengan adanya penyimpangan di kedua ujungnya. Kemudian dapat dilihat juga lebar pita sisaan yang cenderung tidak sama menandakan bahwa sisaan memiliki ragam yang tidak homogen. Terlihat bahwa sisaan berfluktuasi di sekitar nilai nol. Ini menunjukkan bahwa asumsi bahwa nilai tengah sisaan sama dengan nol cukup terpenuhi. Plot ACF dan PACF sisaan ARIMA(0,1,1) tidak signifikan pada 20 lag awal yang menandakan saling bebas. Kondisi ini akan diuji lebih lanjut dengan uji formal.


#### Uji Formal

```{r}
#1) Sisaan Menyebar Normal
ks.test(sisaan.ima11,"pnorm") 
```

Selain dengan eksplorasi, asumsi tersebut dapat diuji menggunakan uji formal. Pada tahapan ini uji formal yang digunakan untuk normalitas adalah uji Kolmogorov-Smirnov (KS). Hipotesis pada uji KS adalah sebagai berikut.

$H_0$ : Sisaan menyebar normal

$H_1$ : Sisaan tidak menyebar normal

Berdasarkan uji KS tersebut, didapat *p-value* sebesar 0.008055 yang lebih kecil dari taraf nyata 5% sehingga tolak $H_0$ dan menandakan bahwa sisaan tidak menyebar normal. Hal ini sesuai dengan hasil eksplorasi menggunakan plot kuantil-kuantil normal.

```{r}
#2) Sisaan saling bebas/tidak ada autokorelasi
Box.test(sisaan.ima11, type = "Ljung") 
```

Selanjutnya akan dilakukan uji formal untuk kebebasan sisaan menggunakan uji Ljung-Box. Hipotesis yang digunakan adalah sebagai berikut.

$H_0$ : Sisaan saling bebas

$H_1$ : Sisaan tidak tidak saling bebas

Berdasarkan uji Ljung-Box tersebut, didapat *p-value* sebesar 0.555 yang lebih besar dari taraf nyata 5% sehingga tak tolak $H_0$ dan menandakan bahwa sisaan saling bebas. Hal ini sesuai dengan eksplorasi.

```{r}
#3) Sisaan homogen
Box.test((sisaan.ima11)^2, type = "Ljung") 
```

Hipotesis yang digunakan untuk uji kehomogenan ragam adalah sebagai berikut.

$H_0$ : Ragam sisaan homogen

$H_1$ : Ragam sisaan tidak homogen

Berdasarkan uji Ljung-Box terhadap sisaan kuadrat tersebut, didapat *p-value* sebesar 0.2127 yang lebih besar dari taraf nyata 5% sehingga tak tolak $H_0$ dan menandakan bahwa ragam sisaan homogen. Hal ini berbeda dengan eksplorasi.

```{r}
#4) Nilai tengah sisaan sama dengan nol
t.test(sisaan.ima11, mu = 0, conf.level = 0.95) 
```

Terakhir, dengan uji-t, akan dicek apakah nilai tengah sisaan sama dengan nol. Hipotesis yang diujikan sebagai berikut.

$H_0$ : nilai tengah sisaan sama dengan 0

$H_1$ : nilai tengah sisaan tidak sama dengan 0

Berdasarkan uji-t tersebut, didapat *p-value* sebesar 0.9287 yang lebih besar dari taraf nyata 5% sehingga tak tolak $H_0$ dan menandakan bahwa nilai tengah sisaan sama dengan nol. Hal ini sesuai dengan eksplorasi.

### Overfitting

Tahapan selanjutnya adalah *overfitting* dilakukan dengan menaikkan orde AR(p) dan MA(q) dari model ARIMA(0,1,1) untuk melihat apakah terdapat model lain yang lebih baik dari model saat ini. Kandidat model *overfitting* adalah ARIMA(1,1,1) dan ARIMA(0,1,2).

```{r}
#---OVERFITTING---#
model6.da=Arima(train.diff, order=c(1,0,1),method="ML")
summary(model6.da) 
lmtest::coeftest(model6.da)

model7.da=Arima(train.diff, order=c(0,0,2),method="ML")
summary(model7.da) 
lmtest::coeftest(model7.da)
```
Berdasarkan kedua model hasil *overfitting* di atas, parameter masing-masing model ada yang tidak signifikan sehingga tetap dipilih model awal yaitu ARIMA(0,1,1)

### Peramalan

Peramalan dilakukan menggunakan fungsi `forecast()` . Contoh peramalan berikut ini dilakukan untuk 17 hari ke depan.

```{r}
#---FORECAST---#
ramalan.da <- forecast::forecast(model1.da, h = 17) 
ramalan.da
data.ramalan.da <- ramalan.da$mean
plot(ramalan.da)
```

Berdasarkan hasil plot ramalan di atas, dapat dilihat bahwa ramalan ARIMA(0,1,1) cenderung stabil hingga akhir periode. Selanjutnya, dapat dicari nilai akurasi antara hasil ramalan dengan data uji sebagai berikut.

```{r}
pt_1 <- train.ts[83] #nilai akhir data latih
hasil.forc.Diff <- data.ramalan.da
hasil <- diffinv(hasil.forc.Diff, differences = 1) + pt_1
#has.1 sama hasilnta dengan: cumsum(c(pt_1,hasil.forc.Diff))
ts.plot(train.ts,hasil)
```

```{r}
perbandingan.da<-matrix(data=c(head(test.ts, n=17), hasil[-1]),
                     nrow = 17, ncol = 2)
colnames(perbandingan.da)<-c("Aktual","Hasil Forecast")
perbandingan.da
accuracy(ts(hasil[-1]), head(test.ts, n=17))
```
MAPE sebesar 99.26% tergolong besar menunjukkan bahwa kesalahan peramalan relatif terhadap nilai aktual sangat besar, dan model ini mungkin tidak memberikan hasil yang akurat dalam hal skala relatif.