---
title: "Tugas Praktikum 4 MPDW"
author: "David Fauzan Akmal"
date: "2024-09-16"
output: html_document
---

```{r setup, include=FALSE}
knitr::opts_chunk$set(echo = TRUE)
```

## Proses MA

Proses MA dapat dituliskan sebagai berikut:

$$
y_{t} = e_t - \theta_{1}e_{t-1} - \theta_{2}e_{t-2} - \dots - \theta_{q}e_{t-q} 
$$ 
Terlihat bahwa $e_t$, atau *white noise*, berperan penting dalam pembangkitan proses MA.

## Pembangkitan White Noise

```{r}
set.seed(032)
wn <- rnorm(300)
ma2 = wn[c(1,2)]
```

## MA (2) dengan θ1 = 0.4 dan θ2 = 0.6

$$
y_t = e_t-0.4e_{t-1}-0.6e_{t-2}
$$

```{r}
for(i in 3:300){
   ma2[i] <- wn[i] - 0.4 * wn[i - 1] - 0.6 * wn[i - 2] 
}
ma2
```

Selain menggunakan cara di atas, pembangkitan proses MA(2) dapat dilakukan dengan fungsi `arima.sim()` sebagai berikut.

```{r}
set.seed(032)
ma2.1 <- arima.sim(list(order=c(0,0,2), ma=c(0.4,0.6)), n=300)
ma2.1
```

## Karakteristik MA(2)

### Plot Time Series

```{r}
ts.plot(ma2)
```

Berdasarkan plot time series, terlihat bahwa data MA(2) yang dibangkitkan stasioner dalam rataan

### Plot ACF

```{r}
acf(ma2)
```

Berdasarkan plot AFC tersebut, terlihat bahwa plot ACF *cuts off* di lag kedua

### Plot PACF

```{r}
pacf(ma2)
```

Berdasarkan plot PACF tersebut, terlihat bahwa plot PACF cenderung *tails off* 

### Plot EACF

```{r}
TSA::eacf(ma2)
```
Berdasarkan pola segitiga nol pada plot EACF, terlihat bahwa segitiga nol berada pada ordo AR(0) dan ordo MA(2)

### Scatterplot Antar Lag

#### Korelasi antara $Y_t$ dengan $Y_{t-1}$

```{r}
#Yt
yt_ma2 <- ma2[-1]
yt_ma2

#Yt-1
yt_1_ma2 <- ma2[-300]
yt_1_ma2
```

```{r}
plot(y=yt_ma2,x=yt_1_ma2)
```

Berdasarkan scatterplot tersebut, terlihat bahwa terdapat hubungan negaitf antara $Y_t$ dengan $Y_{t-1}$. 

```{r}
cor(yt_ma2,yt_1_ma2)
```

Sementara korelasi antara $Y_t$ dengan $Y_{t-1}$ dari hasil perhitungan teoritis yaitu

$$
\rho_1=\frac{-\theta_1 +\theta_1\theta_2}{1+\theta_1^2 +\theta_2^2 }=\frac{-0.4+(0.4)(0.6)}{1+0.4^2+0.6^2}=-0.105
$$

#### Korelasi antara $Y_t$ dengan $Y_{t-2}$

```{r}
#Yt
yt_ma2 <- ma2[-c(1,2)]

#Yt-2
yt_2_ma <- ma2[-c(199,200)]
```

```{r}
plot(y=yt_ma2,x=yt_2_ma)
```

Berdasarkan scatterplot tersebut, terlihat bahwa terdapat hubungan positif yang cukup kuat antara $Y_t$ dengan $Y_{t-2}$.


```{r}
cor(yt_ma2,yt_2_ma)
```
Sementara hasil perhitungan teoritis sebagai berikut:
$$
\rho_1=\frac{-\theta_2}{1+\theta_1^2 +\theta_2^2 }=\frac{-0.6}{1+0.4^2+0.6^2}=-0.394
$$
#### Korelasi antara $Y_t$ dengan $Y_{t-3}$

```{r}
#Yt
yt_ma3<- ma2[-c(1,2,3)]
#Yt-3
yt_3_ma <- ma2[-c(288,299,300)]
```

```{r}
plot(y=yt_ma3,x=yt_3_ma)
```
```{r}
cor(yt_ma3,yt_3_ma)
```
Berdasarkan teoritis, seharusnya korelasi antara $Y_t$ dengan $Y_{t-3}$ bernilai 0.


## Proses AR

Proses AR dapat dituliskan sebagai berikut:

$$ y_{t} = c + e_t + \phi_{1}Y_{t-1} + \phi_{2}Y_{t-2} + \dots + \phi_{q}Y_{t-q} = c+{e_t+\sum_{i=1}^p \phi_iY_{t-i}} $$ 
Terlihat bahwa $Y_t$ berperan penting dalam pembangkitan proses AR.


```{r}
set.seed(032)
wn = rnorm(300)
n <- length(wn)
n
```

```{r}
ar2 <- c(1:n) 
for (i in 3:n) {ar2[i]<-wn[i]+0.5*ar2[i-1]+0.2*ar2[i-2]}
ar2
```

Selain menggunakan cara di atas, pembangkitan proses AR dapat dilakukan dengan fungsi `arima.sim()` sebagai berikut.

```{r}
set.seed(032)
ar2.1 <- arima.sim(list(order=c(2,0,0), ar=c(0.5,0.2)), n=300)
ar2.1
```

## Karakteristik AR(1)

### Plot Time Series

```{r}
ts.plot(ar2)
```

Berdasarkan plot time series tersebut terlihat bahwa data cenderung stasioner pada rataan

### Plot ACF

```{r}
acf(ar2)
```

Berdasarkan plot ACF tersebut terlihat bahwa plot ACF cenderung *tails off* dan cenderung membentuk pola grafik sinus

### Plot PACF

```{r}
pacf(ar2)
```

Berdasarkan plot PACF tersebut, terlihat bahwa plot PACF *cuts off* pada lag pertama, sejalan dengan teori yang ada

### Plot EACF

```{r}
TSA::eacf(ar2)
```

Berdasarkan pola segitiga nol pada plot EACF, terlihat bahwa segitiga nol berada pada ordo AR(2) dan ordo MA(0)

### Scatterplot Antar Lag

#### Korelasi antara $Y_t$ dengan $Y_{t-1}$

```{r}
#Yt
yt_ar <- ar2[-1]
yt_ar
#Yt-1
yt_1_ar <- ar2[-200]
yt_1_ar
```

```{r}
plot(y=yt_ar,x=yt_1_ar)
```

Berdasarkan scatterplot tersebut, terlihat bahwa terdapat hubungan positif antara $Y_t$ dengan $Y_{t-1}$. Hal ini sesuai dengan teori yang ada

```{r}
cor(yt_ar,yt_1_ar)
```

Korelasi antara $Y_t$ dengan $Y_{t-1}$ dari hasil simulasi lumayan mendekati perhitungan teoritis yaitu $\rho_1=\phi_1/(1-\phi_2)=0.5/(1-0.2)=0.625$

#### Korelasi antara $Y_t$ dengan $Y_{t-2}$

```{r}
#Yt
yt_ar2 <- ar2[-c(1,2)]
yt_ar2
#Yt-2
yt_2_ar <- ar2[-c(199,200)]
yt_2_ar
```

```{r}
plot(y=yt_ar2,x=yt_2_ar)
```

Berdasarkan scatterplot tersebut, terlihat bahwa terdapat hubungan positif antara $Y_t$ dengan $Y_{t-2}$. Hal ini sesuai dengan teori yang ada

```{r}
cor(yt_ar2,yt_2_ar)
```

Korelasi antara $Y_t$ dengan $Y_{t-2}$ dari hasil simulasi mendekati perhitungan teoritis yaitu $\rho_2=(\phi_2(1-\phi_2)+\phi_1^2)/(1-\phi_2)=(0.2(1-0.2)+0.5^2)/(1-0.5)=0.82$.

#### Korelasi antara $Y_t$ dengan $Y_{t-3}$

```{r}
#Yt
yt_ar3 <- ar2[-c(1,2,3)]
yt_ar3

#Yt-3
yt_3_ar <- ar2[-c(198,199,200)]
yt_3_ar
```

```{r}
plot(y=yt_ar3,x=yt_3_ar)
```
Berdasarkan scatterplot tersebut, terlihat bahwa terdapat hubungan positif antara Yt dengan Yt−3. Hal ini sesuai dengan teori yang ada.

```{r}
cor(yt_ar3,yt_3_ar)
```
Berdasarkan teoritis, seharusnya korelasi antara $Y_t$ dengan $Y_{t-3}$ bernilai 0.

## Fungsi pembangkitan ARMA


```{r}
arma.sim <- function(n, macoef, arcoef){
  manum <- length(macoef)
  arnum <- length(arcoef)
  stopifnot(manum < n & arnum < n)
  
  wn <- rnorm(n, sd = 0.5)
  init <- max(manum, arnum)

  arma <- wn[1:init]
  for(i in {init+1}:n){
   mastart <- i - manum
   maend <- i-1
   arstart <- i - arnum
   arend <- i-1
   arma[i] <- sum(arcoef * arma[arstart:arend]) + sum(macoef * wn[mastart:maend])  + wn[i]
   }
  return(arma)
}
```

Terlihat bahwa komponen $\sum_{i=1}^q y_{t-1}$ disimulasikan melalui `sum(arcoef * arma[arstart:arend])`. Jadi, koefisien dikalikan dengan data $y$ dari $t-q$ di mana q adalah jumlah koefisien AR, sampai data $t-1$. Lalu komponen $\sum_{j=1}^q e_{t-j}$ disimulasikan melalui `sum(macoef * wn[mastart:maend])`. Koefisien dikalikan dengan *white noise* $e$ dari $t-p$, p jumlah koefisien MA, sampai $t-1$.

### Membangkitkan Model ARMA(2,2)

# Mensimulasikan data ARMA dengan arima.sim
set.seed(123)  # Untuk reproducibility
n <- 300  # Jumlah observasi

# Simulasi AR(2) dengan MA(2)
sim_data <- arima.sim(n = n, 
                      model = list(ar = c(0.5, 0.2), ma = c(0.4, 0.6)))

# Plot hasil simulasi
plot(sim_data, main="Simulasi Data ARMA(2,2)", ylab="Nilai", xlab="Waktu")

### Membangkitkan Data secara Manual

```{r}
set.seed(032)
wn = rnorm(300)
n = length(wn)
phi1 = 0.5
phi2 = 0.2
theta1 = 0.4
theta2 = 0.6

arma22=c(1:n)
for (i in 3:n){arma22[i] = phi1*arma22[i-1] + phi2*arma22[i-2]  + theta1*wn[i-1] + theta2*wn[i-2] +wn[i]}
```


Pembangkitan ARMA(p,q) dengan fungsi `arima.sim` sebagai berikut.

```{r}
set.seed(008)
arma22 <- arima.sim(list(order=c(2,0,2), ar = c(0.5,0.2), ma = c(0.4,0.6)), n=300)
arma22
```

## Karakteristik ARMA(2,2)

### Plot Time Series

```{r}
ts.plot(arma22)
```

Berdasarkan plot time series tersebut, terlihat bahwa model ARMA(2,2) cenderung stasioner dalam rataan

### Plot ACF

```{r}
acf(arma22)
```

Berdasarkan plot ACF tersebut, terlihat bahwa model ARMA(2,2) hasil simulasi memiliki plot ACF yang *tails off*, sesuai dengan teori yang ada

### Plot PACF

```{r}
pacf(arma22)
```

Berdasarkan plot PACF tersebut, terlihat bahwa model ARMA(2,2) hasil simulasi memiliki plot PACF yang *tails off*, sesuai dengan teori

### Plot EACF

```{r}
TSA::eacf(arma22)
```

Berdasarkan pola segitiga nol pada plot EACF, terlihat bahwa segitiga nol berada pada ordo AR(4) dan ordo MA(2)

### Scatterplot Antar Lag

#### Korelasi antara $Y_t$ dengan $Y_{t-1}$

```{r}
#Yt
yt_arma <- arma22[-1]

#Yt-1
yt_1_arma <- arma22[-300]
```

```{r}
plot(y=yt_arma,x=yt_1_arma)
```

Berdasarkan scatterplot tersebut, terlihat bahwa terdapat hubungan positif antara $Y_t$ dengan $Y_{t-1}$. Hal ini sesuai dengan teori yang ada

```{r}
cor(yt_arma,yt_1_arma)
```

#### Korelasi antara $Y_t$ dengan $Y_{t-2}$

```{r}
#Yt
yt_arma2 <- arma22[-c(1,2)]

#Yt-2
yt_2_arma <- arma22[-c(299,300)]
```

```{r}
plot(y=yt_arma2,x=yt_2_arma)
```
```{r}
cor(yt_arma2,yt_2_arma)
```
#### Korelasi antara $Y_t$ dengan $Y_{t-3}$
```{r}
#Yt
yt_arma3 <- arma22[-c(1,2,3)]

#Yt-3
yt_3_arma <- arma22[-c(298,299,300)]
```

```{r}
plot(y=yt_arma3,x=yt_3_arma)
```
```{r}
cor(yt_arma3,yt_3_arma)
```

