---
title: "Tugas 5 Praktikum MPDW"
author: "David Fauzan Akmal"
date: "2024-09-22"
output: html_document
---

```{r setup, include=FALSE}
knitr::opts_chunk$set(echo = TRUE)
```

### Memuat Library

```{r}
library(readxl)
library(ggplot2)
library(tsibble)
library(tseries)
library(MASS)
```

## Data Lengkap Periode 1-100

### Impor Data
```{r}
data.pm <- read_excel("C://Users/USER/Downloads/Database MPDW.xlsx", sheet=1)
data.pm <-data.pm[1:100,1:2]
data.pm <- data.frame(
  Tanggal = data.pm$Tanggal,
  SS = data.pm$SS
)
```
### Menambahkan 0.01 ke data pada kolom SS karena terdapat amatan bernilai 0
```{r}
data.pm$SS <- data.pm$SS + 0.01
data.pm
```
### Mengubah Data agar Terbaca sebagai Data Deret Waktu
```{r}
datapm.ts <- ts(data.pm$SS)
```

### Membuat Plot Data Deret Waktu
```{r}
ts.plot(datapm.ts, xlab="Time Period ", ylab="Lama Penyinaran", 
        main = "Time Series Plot Data Lengkap")
points(datapm.ts)
mean(datapm.ts)
```
```{r}
lattice::densityplot(as.vector(datapm.ts),
            scales = list(x = list(at = seq(min(as.vector(datapm.ts)), 
                                            max(as.vector(datapm.ts)), 
                                            by = 1))))
```

Plot deret waktu di atas menunjukkan bahwa data **tidak** stasioner dalam rataan, ditandai dengan data **tidak** menyebar di sekitar nilai tengahnya (2.588) dan **tidak** stasioner dalam ragam, ditandai dengan lebar pita yang berbeda. Agar lebih pasti, dapat dibuat plot ACF, uji ADF, serta plot Box-Cox.

### Plot ACF
```{r}
acf(datapm.ts, lag.max = 100)
```


Berdasarkan plot ACF, terlihat bahwa plot ACF pada data tersebut cenderung *tails off* dan menunjukkan sedikit pola gelombang sinus yang tidak sempurna.

### Melakukan Uji ADF agar Lebih Yakin terhadap Kestasioneran Data
```{r}
adf.test(datapm.ts)
```
$H_0$ : Data tidak stasioner dalam rataan

$H_1$ : Data stasioner dalam rataan

Berdasarkan uji ADF tersebut, didapat *p-value* sebesar 0.4221 yang lebih besar dari taraf nyata 5% sehingga **gagal** tolak $H_0$ dan menandakan bahwa data **tidak** stasioner dalam rataan. Hal ini sesuai dengan hasil eksplorasi menggunakan plot time series.

### Plot Box-Cox untuk Mengetahui Kestasioneran Ragam Data
```{r}
index <- seq(1:100)
bc = boxcox(datapm.ts~index, lambda = seq(0,2,by=0.01))
#Nilai Rounded Lambda
lambda1 <- bc$x[which.max(bc$y)]
lambda1
#SK
bc$x[bc$y > max(bc$y) - 1/2 * qchisq(.95,1)]
```
Gambar di atas menunjukkan nilai *rounded value* ($\lambda$) optimum sebesar **0.27** dan pada selang kepercayaan 95% nilai memiliki batas bawah **0.16** dan batas atas **0.37**. Selang tersebut **tidak** memuat nilai satu sehingga dapat dikatakan bahwa data **tidak** stasioner dalam ragam.

## Partisi Data Periode 1-50 (First Half/Setengah Pertama)

### Impor Data (Ket: fh = first half)
```{r}
datapm.fh <- read_excel("C://Users/USER/Downloads/Database MPDW.xlsx", sheet=1)
datapm.fh <-datapm.fh[1:50,1:2]
datapm.fh <- data.frame(
  Tanggal = datapm.fh$Tanggal,
  SS = datapm.fh$SS
)
```
### Menambahkan 0.01 ke data pada kolom SS karena terdapat amatan bernilai 0
```{r}
datapm.fh$SS <- datapm.fh$SS + 0.01
datapm.fh
```
### Mengubah Data agar Terbaca sebagai Data Deret Waktu
```{r}
datafh.ts <- ts(datapm.fh$SS)
```

### Membuat Plot Data Deret Waktu
```{r}
ts.plot(datafh.ts, xlab="Time Period ", ylab="Lama Penyinaran", 
        main = "Time Series Plot Data Periode 1-50")
points(datafh.ts)
mean(datafh.ts)
```
```{r}
lattice::densityplot(as.vector(datafh.ts),
            scales = list(x = list(at = seq(min(as.vector(datafh.ts)), 
                                            max(as.vector(datafh.ts)), 
                                            by = 1))))
```

Plot deret waktu di atas menunjukkan bahwa data **tidak** stasioner dalam rataan, ditandai dengan data **tidak** menyebar di sekitar nilai tengahnya (1.81) dan **tidak** stasioner dalam ragam, ditandai dengan lebar pita yang berbeda.

### Plot ACF
```{r}
acf(datafh.ts, lag.max = 50)
```



Berdasarkan plot ACF, terlihat bahwa plot ACF pada data tersebut cenderung *tails off* dan sedikit menyerupai gelombang sinus namun tidak sempurna.

### Melakukan Uji ADF agar Lebih Yakin terhadap Kestasioneran Data
```{r}
adf.test(datafh.ts)
```
$H_0$ : Data tidak stasioner dalam rataan

$H_1$ : Data stasioner dalam rataan

Berdasarkan uji ADF tersebut, didapat *p-value* sebesar 0.07498 yang lebih besar dari taraf nyata 5% sehingga **gagal** tolak $H_0$ dan menandakan bahwa data **tidak** stasioner dalam rataan. Hal ini sesuai dengan hasil eksplorasi menggunakan plot time series.

### Plot Box-Cox untuk Mengetahui Kestasioneran Ragam Data
```{r}
index <- seq(1:50)
bc = boxcox(datafh.ts~index, lambda = seq(0,2,by=0.01))
#Nilai Rounded Lambda
lambda2 <- bc$x[which.max(bc$y)]
lambda2
#SK
bc$x[bc$y > max(bc$y) - 1/2 * qchisq(.95,1)]
```
Gambar di atas menunjukkan nilai *rounded value* ($\lambda$) optimum sebesar **0.12** dan pada selang kepercayaan 95% nilai memiliki batas bawah **0.00** dan batas atas **0.26**. Selang tersebut **tidak** memuat nilai satu sehingga dapat dikatakan bahwa data **tidak** stasioner dalam ragam.

## Partisi Data Periode 51-100 (Second Half/Setengah Kedua)

### Impor Data (Ket: sh = second half)
```{r}
datapm.sh <- read_excel("C://Users/USER/Downloads/Database MPDW.xlsx", sheet=1)
datapm.sh <-datapm.sh[51:100,1:2]
datapm.sh <- data.frame(
  Tanggal = datapm.sh$Tanggal,
  SS = datapm.sh$SS
)
```
### Menambahkan 0.01 ke data pada kolom SS karena terdapat amatan bernilai 0
```{r}
datapm.sh$SS <- datapm.sh$SS + 0.01
datapm.sh
```
### Mengubah Data agar Terbaca sebagai Data Deret Waktu
```{r}
datash.ts <- ts(datapm.sh$SS)
```

### Membuat Plot Data Deret Waktu
```{r}
ts.plot(datash.ts, xlab="Time Period ", ylab="Lama Penyinaran", 
        main = "Time Series Plot Data Periode 51-100")
points(datash.ts)
mean(datash.ts)
```
```{r}
lattice::densityplot(as.vector(datash.ts),
            scales = list(x = list(at = seq(min(as.vector(datash.ts)), 
                                            max(as.vector(datash.ts)), 
                                            by = 1))))
```

Plot deret waktu di atas menunjukkan bahwa data **tidak** stasioner dalam rataan, ditandai dengan data **tidak** menyebar di sekitar nilai tengahnya (3.366) dan **tidak** stasioner dalam ragam, ditandai dengan lebar pita yang berbeda.

### Plot ACF

```{r}
acf(datash.ts, lag.max = 50)
```

Berdasarkan plot ACF, terlihat bahwa plot ACF pada data tersebut cenderung *tails off* dan sedikit menyerupai gelombang sinus namun tidak sempurna.

### Melakukan Uji ADF agar Lebih Yakin terhadap Kestasioneran Data
```{r}
adf.test(datash.ts)
```
$H_0$ : Data tidak stasioner dalam rataan

$H_1$ : Data stasioner dalam rataan

Berdasarkan uji ADF tersebut, didapat *p-value* sebesar 0.105 yang lebih besar dari taraf nyata 5% sehingga **gagal** tolak $H_0$ dan menandakan bahwa data **tidak** stasioner dalam rataan. Hal ini sesuai dengan hasil eksplorasi menggunakan plot time series.

### Plot Box-Cox untuk Mengetahui Kestasioneran Ragam Data
```{r}
index <- seq(1:50)
bc = boxcox(datash.ts~index, lambda = seq(0,4,by=0.01))
#Nilai Rounded Lambda
lambda3 <- bc$x[which.max(bc$y)]
lambda3
#SK
bc$x[bc$y > max(bc$y) - 1/2 * qchisq(.95,1)]
```
Gambar di atas menunjukkan nilai *rounded value* ($\lambda$) optimum sebesar **0.45** dan pada selang kepercayaan 95% nilai memiliki batas bawah **0.29** dan batas atas **0.61**. Selang tersebut **tidak** memuat nilai satu sehingga dapat dikatakan bahwa data **tidak** stasioner dalam ragam.