---
title: "Tugas 1 Praktikum MPDW"
author: David fauzan Akmal
output:
  html_document: default
---

```{r setup, include=FALSE}
knitr::opts_chunk$set(echo = TRUE)
```

## Library / Packages

*Package* R yang akan digunakan pada perkuliahan Analisis Deret Waktu sesi UTS adalah: `forecast`, `graphics`, `TTR`, `TSA` . Jika *package* tersebut belum ada, silakan install terlebih dahulu. Jika sudah ada, silakan panggil library *package* tersebut.

```{r}
library(forecast)
library(graphics)
library(TTR)
library(TSA)
```

## Impor Data
Baris 1 hingga 100 karena bagian saya adalah data ke-1 hingga ke-100

```{r}
library(rio)
library(readxl)

data.pm <- read_excel("C://Users/USER/Downloads/Database MPDW.xlsx", sheet=1)
data.pm <-data.pm[1:100,1:2]

data.pm <- data.frame(
  Tanggal = data.pm$Tanggal,
  SS = data.pm$SS
)
```
```{r}
# Mengecek nilai nol dalam kolom SS
is_zero_ss <- data.pm$SS == 0
print(is_zero_ss)  # Ini akan mengembalikan vektor logika dengan TRUE untuk nilai nol
```
```{r}
#Berdasarkan sumber yang saya baca, nilai nol akan memengaruhi nilai MAPE dan menyebabkan nilai MAPE menjadi Inf atau NA, maka saya ganti nilai nol dengan nilai lain yang kecil yang aman yaitu 0.001

# Mengganti nilai nol dalam kolom SS dengan 0.001
data.pm$SS[data.pm$SS == 0] <- 0.001

# Menampilkan hasil akhir untuk memverifikasi perubahan
print(data.pm)

```



## Eksplorasi Data

Melihat data menggunakan fungsi `View()`, struktur data menggunakan fungsi `str()`, dan dimensi data menggunakan fungsi `dim()`.

```{r}
View(data.pm)
str(data.pm)
dim(data.pm)
```

Mengubah data agar terbaca sebagai data deret waktu dengan fungsi `ts()` .

```{r}
datapm.ts <- ts(data.pm$SS)
```

Menampilkan ringkasan data

```{r}
summary(datapm.ts)
```

Membuat plot data deret waktu

```{r}
ts.plot(datapm.ts, xlab="Time Period ", ylab="Lama Penyinaran", 
        main = "Time Series Plot")
points(datapm.ts)
```
## Single Moving Average & Double Moving Average

### Pembagian Data

Pembagian data latih dan data uji dilakukan dengan perbandingan 80% data latih dan 20% data uji. Saya menggunakan data 1:83 dan 84:100 karena jika dipotong antara 80 81 kurvanya berubah arah, sementara pemotongan di antara 83 dan 84 kurvanya tetap turun ke bawah.

```{r}
#membagi data latih dan data uji
training_ma <- data.pm[1:83,]
testing_ma <- data.pm[84:100,]
train_ma.ts <- ts(training_ma$SS)
test_ma.ts <- ts(testing_ma$SS)
```

### Eksplorasi Data

Eksplorasi data dilakukan pada keseluruhan data, data latih serta data uji menggunakan plot data deret waktu.

```{r}
#eksplorasi keseluruhan data
plot(datapm.ts, col="red",main="Plot semua data")
points(datapm.ts)
```
```{r}
#eksplorasi data latih
plot(train_ma.ts, col="blue",main="Plot data latih")
points(train_ma.ts)
```

```{r}
#eksplorasi data uji
plot(test_ma.ts, col="blue",main="Plot data uji")
points(test_ma.ts)
```
Eksplorasi data juga dapat dilakukan menggunakan package `ggplot2` dengan terlebih dahulu memanggil library *package* `ggplot2`.

```{r}
#Eksplorasi dengan GGPLOT
library(ggplot2)
ggplot() + 
  geom_line(data = data.pm, aes(x = Tanggal, y = SS, col = "Data Latih")) +
  geom_line(data = testing_ma, aes(x = Tanggal, y = SS, col = "Data Uji")) +
  labs(x = "Periode Waktu", y = "Sales", color = "Legend") +
  scale_colour_manual(name="Keterangan:", breaks = c("Data Latih", "Data Uji"),
                      values = c("blue", "red")) + 
  theme_bw() + theme(legend.position = "bottom",
                     plot.caption = element_text(hjust=0.5, size=12))
```

### Single Moving Average (SMA)

Ide dasar dari Single Moving Average (SMA) adalah data suatu periode dipengaruhi oleh data periode sebelumnya. Metode pemulusan ini cocok digunakan untuk pola data stasioner atau konstan. Prinsip dasar metode pemulusan ini adalah data pemulusan pada periode ke-t merupakan rata rata dari m buah data pada periode ke-t hingga periode ke (t-m+1). Data pemulusan pada periode ke-t selanjutnya digunakan sebagai nilai peramalan pada periode ke t+1

Pemulusan menggunakan metode SMA dilakukan dengan fungsi `SMA()`. Dalam hal ini akan dilakukan pemulusan dengan parameter `m=4`.

```{r}
data.sma<-SMA(train_ma.ts, n=4)
data.sma
```

Data pemulusan pada periode ke-t selanjutnya digunakan sebagai nilai peramalan pada periode ke t+1 sehingga hasil peramalan 1 periode kedepan adalah sebagai berikut.

```{r}
data.ramal<-c(NA,data.sma)
data.ramal #forecast 1 periode ke depan
```

Selanjutnya akan dilakukan peramalan sejumlah data uji yaitu 17 periode. Pada metode SMA, hasil peramalan 17 periode ke depan akan bernilai sama dengan hasil peramalan 1 periode kedepan. Dalam hal ini akan dilakukan pengguabungan data aktual train, data hasil pemulusan dan data hasil ramalan 17 periode kedepan.

```{r}
data.gab<-cbind(aktual=c(train_ma.ts,rep(NA,17)),pemulusan=c(data.sma,rep(NA,17)),ramalan=c(data.ramal,rep(data.ramal[length(data.ramal)],16)))
data.gab #forecast 17 periode ke depan
```

Adapun plot data deret waktu dari hasil peramalan yang dilakukan adalah sebagai berikut.

```{r}
ts.plot(datapm.ts, xlab="Time Period ", ylab="Sales", main= "SMA N=4 Data Lama Penyinaran")
points(datapm.ts)
lines(data.gab[,2],col="green",lwd=2)
lines(data.gab[,3],col="red",lwd=2)
legend("topleft",c("data aktual","data pemulusan","data peramalan"), lty=8, col=c("black","green","red"), cex=0.5)
```

Selanjutnya perhitungan akurasi dilakukan dengan ukuran akurasi *Sum Squares Error* (SSE), *Mean Square Error* (MSE) dan *Mean Absolute Percentage Error* (MAPE). Perhitungan akurasi dilakukan baik pada data latih maupun pada data uji.

```{r}
#Menghitung nilai keakuratan data latih
error_train.sma = train_ma.ts-data.ramal[1:length(train_ma.ts)]
SSE_train.sma = sum(error_train.sma[5:length(train_ma.ts)]^2)
MSE_train.sma = mean(error_train.sma[5:length(train_ma.ts)]^2)
MAPE_train.sma = mean(abs((error_train.sma[5:length(train_ma.ts)]/train_ma.ts[5:length(train_ma.ts)])*100))

akurasi_train.sma <- matrix(c(SSE_train.sma, MSE_train.sma, MAPE_train.sma))
row.names(akurasi_train.sma)<- c("SSE", "MSE", "MAPE")
colnames(akurasi_train.sma) <- c("Akurasi m = 4")
akurasi_train.sma
```

Dalam hal ini nilai MAPE data latih pada metode pemulusan SMA lebih dari 40000, yang sangat besar, yang menunjukkan bahwa ada masalah dalam perhitungan atau model yang digunakan. Nilai MAPE yang sangat besar biasanya menandakan bahwa ada kesalahan dalam prediksi yang dilakukan oleh model atau data yang digunakan mengandung masalah, pada kasus ini, banyaknya nilai aktual pada data yang sangat kecil. Misalnya, jika nilai aktual mendekati nol, perhitungan MAPE akan menghasilkan nilai yang sangat tinggi karena pembagi dalam perhitungan adalah nilai aktual tersebut.

```{r}
#Menghitung nilai keakuratan data uji
error_test.sma = test_ma.ts-data.gab[84:100,3]
SSE_test.sma = sum(error_test.sma^2)
MSE_test.sma = mean(error_test.sma^2)
MAPE_test.sma = mean(abs((error_test.sma/test_ma.ts*100)))

akurasi_test.sma <- matrix(c(SSE_test.sma, MSE_test.sma, MAPE_test.sma))
row.names(akurasi_test.sma)<- c("SSE", "MSE", "MAPE")
colnames(akurasi_test.sma) <- c("Akurasi m = 4")
akurasi_test.sma
```

Perhitungan akurasi menggunakan data latih menghasilkan nilai MAPE yang lebih dari 90% sehingga nilai akurasi ini menunjukkan predisksi yang sangat buruk dan seringkali menunjukkan bahwa model atau metode yang digunakan mungkin tidak cocok untuk data tersebut.

### Double Moving Average (DMA)

Metode pemulusan Double Moving Average (DMA) pada dasarnya mirip dengan SMA. Namun demikian, metode ini lebih cocok digunakan untuk pola data trend. Proses pemulusan dengan rata rata dalam metode ini dilakukan sebanyak 2 kali.

```{r}
dma <- SMA(data.sma, n = 4)
At <- 2*data.sma - dma
Bt <- 2/(4-1)*(data.sma - dma)
data.dma<- At+Bt
data.ramal2<- c(NA, data.dma)

t = 1:17
f = c()

for (i in t) {
  f[i] = At[length(At)] + Bt[length(Bt)]*(i)
}

data.gab2 <- cbind(aktual = c(train_ma.ts,rep(NA,17)), pemulusan1 = c(data.sma,rep(NA,17)),pemulusan2 = c(data.dma, rep(NA,17)),At = c(At, rep(NA,17)), Bt = c(Bt,rep(NA,17)),ramalan = c(data.ramal2, f[-1]))
data.gab2

```

Hasil pemulusan menggunakan metode DMA divisualisasikan sebagai berikut

```{r}
ts.plot(datapm.ts, xlab="Time Period ", ylab="Lama Penyinaran", main= "DMA N=4 Data Lama Penyinaran Matahari")
points(datapm.ts)
lines(data.gab2[,3],col="green",lwd=2)
lines(data.gab2[,6],col="red",lwd=2)
legend("topleft",c("data aktual","data pemulusan","data peramalan"), lty=8, col=c("black","green","red"), cex=0.8)

```

Selanjutnya perhitungan akurasi dilakukan baik pada data latih maupun data uji. Perhitungan akurasi dilakukan dengan ukuran akurasi SSE, MSE dan MAPE.

```{r}
#Menghitung nilai keakuratan data latih
error_train.dma = train_ma.ts-data.ramal2[1:length(train_ma.ts)]
SSE_train.dma = sum(error_train.dma[8:length(train_ma.ts)]^2)
MSE_train.dma = mean(error_train.dma[8:length(train_ma.ts)]^2)
MAPE_train.dma = mean(abs((error_train.dma[8:length(train_ma.ts)]/train_ma.ts[8:length(train_ma.ts)])*100))

akurasi_train.dma <- matrix(c(SSE_train.dma, MSE_train.dma, MAPE_train.dma))
row.names(akurasi_train.dma)<- c("SSE", "MSE", "MAPE")
colnames(akurasi_train.dma) <- c("Akurasi m = 4")
akurasi_train.dma
```
Perhitungan akurasi menggunakan data latih menghasilkan nilai mape lebih dari 50000, yang sangat besar, yang menunjukkan bahwa ada masalah dalam perhitungan atau model yang digunakan. Nilai MAPE yang sangat besar biasanya menandakan bahwa ada kesalahan dalam prediksi yang dilakukan oleh model atau data yang digunakan mengandung masalah, pada kasus ini, banyaknya nilai aktual pada data yang sangat kecil. Misalnya, jika nilai aktual mendekati nol, perhitungan MAPE akan menghasilkan nilai yang sangat tinggi karena pembagi dalam perhitungan adalah nilai aktual tersebut.

```{r}
#Menghitung nilai keakuratan data uji
error_test.dma = test_ma.ts-data.gab2[84:100,6]
SSE_test.dma = sum(error_test.dma^2)
MSE_test.dma = mean(error_test.dma^2)
MAPE_test.dma = mean(abs((error_test.dma/test_ma.ts*100)))

akurasi_test.dma <- matrix(c(SSE_test.dma, MSE_test.dma, MAPE_test.dma))
row.names(akurasi_test.dma)<- c("SSE", "MSE", "MAPE")
colnames(akurasi_test.dma) <- c("Akurasi m = 4")
akurasi_test.dma
```

Perhitungan akurasi menggunakan data latih menghasilkan nilai MAPE yang lebih dari 100% sehingga nilai akurasi ini menunjukkan predisksi yang sangat buruk dan seringkali menunjukkan bahwa model atau metode yang digunakan mungkin tidak cocok untuk data tersebut.

Pada data uji, metode SMA lebih baik dibandingkan dengan metode DMA, sedangkan pada data latih, metode SMA dan DMA sama sama menghasilkan nilai MAPE inf sehingga tidak bisa ditentukan mana yang lebih baik.

## Single Exponential Smoothing & Double Exponential Smoothing

Metode *Exponential Smoothing* adalah metode pemulusan dengan melakukan pembobotan menurun secara eksponensial. Nilai yang lebih baru diberi bobot yang lebih besar dari nilai terdahulu. Terdapat satu atau lebih parameter pemulusan yang ditentukan secara eksplisit, dan hasil pemilihan parameter tersebut akan menentukan bobot yang akan diberikan pada nilai pengamatan. Ada dua macam model, yaitu model tunggal dan ganda.

### Pembagian Data


```{r}
#membagi training dan testing
training<-data.pm[1:83,]
testing<-data.pm[84:100,]
train.ts <- ts(training$SS)
test.ts <- ts(testing$SS)
```

### Eksplorasi

Eksplorasi dilakukan dengan membuat plot data deret waktu untuk keseluruhan data, data latih, dan data uji.

```{r}
#eksplorasi data
plot(datapm.ts, col="black",main="Plot semua data")
points(datapm.ts)
```

```{r}
plot(train.ts, col="red",main="Plot data latih")
points(train.ts)
```

```{r}
plot(test.ts, col="blue",main="Plot data uji")
points(test.ts)
```


Eksplorasi data juga dapat dilakukan menggunakan package `ggplot2` .

```{r}
#Eksplorasi dengan GGPLOT
library(ggplot2)
ggplot() + 
  geom_line(data = data.pm, aes(x = Tanggal, y = SS, col = "Data Latih")) +
  geom_line(data = testing, aes(x = Tanggal, y = SS, col = "Data Uji")) +
  labs(x = "Periode Waktu", y = "Membaca", color = "Legend") +
  scale_colour_manual(name="Keterangan:", breaks = c("Data Latih", "Data Uji"),
                      values = c("blue", "red")) + 
  theme_bw() + theme(legend.position = "bottom",
                     plot.caption = element_text(hjust=0.5, size=12))
```

### SES

Single Exponential Smoothing merupakan metode pemulusan yang tepat digunakan untuk data dengan pola stasioner atau konstan.

Nilai pemulusan pada periode ke-t didapat dari persamaan:

$$
\tilde{y}_T=\lambda y_t+(1-\lambda)\tilde{y}_{T-1}
$$

Nilai parameter $\lambda$ adalah nilai antara 0 dan 1.

Nilai pemulusan periode ke-t bertindak sebagai nilai ramalan pada periode ke-$(T+\tau)$.

$$
\tilde{y}_{T+\tau}(T)=\tilde{y}_T
$$

Pemulusan dengan metode SES dapat dilakukan dengan dua fungsi dari *packages* berbeda, yaitu (1) fungsi `ses()` dari *packages* `forecast` dan (2) fungsi `HoltWinters` dari *packages* `stats` .

```{r}
#Cara 1 (fungsi ses)
ses.1 <- ses(train.ts, h = 17, alpha = 0.2)
plot(ses.1)
ses.1
```
```{r}
ses.2<- ses(train.ts, h = 17, alpha = 0.7)
plot(ses.2)
ses.2
```


```{r}
autoplot(ses.1) +
  autolayer(fitted(ses.1), series="Fitted") +
  ylab("Membaca") + xlab("Periode")
```

Pada fungsi `ses()` , terdapat beberapa argumen yang umum digunakan, yaitu nilia `y` , `gamma` , `beta` , `alpha` , dan `h` .

Nilai `y` adalah nilai data deret waktu, `gamma` adalah parameter pemulusan untuk komponen musiman, `beta` adalah parameter pemulusan untuk tren, dan `alpha` adalah parameter pemulusan untuk stasioner, serta `h` adalah banyaknya periode yang akan diramalkan.

Kasus di atas merupakan contoh inisialisasi nilai parameter $\lambda$ dengan nilai `alpha` 0,2 dan 0,7 dan banyak periode data yang akan diramalkan adalah sebanyak 17 periode. Selanjutnya akan digunakan fungsi `HoltWinters()` dengan nilai inisialisasi parameter dan panjang periode peramalan yang sama dengan fungsi `ses()` .

```{r}
#Cara 2 (fungsi Holtwinter)
ses1<- HoltWinters(train.ts, gamma = FALSE, beta = FALSE, alpha = 0.2)
plot(ses1)
```

```{r}
#ramalan
ramalan1<- forecast(ses1, h=17)
ramalan1
```

```{r}
ses2<- HoltWinters(train.ts, gamma = FALSE, beta = FALSE, alpha = 0.7)
plot(ses2)
```

```{r}
#ramalan
ramalan2<- forecast(ses2, h=17)
ramalan2
```


Fungsi `HoltWinters` memiliki argumen yang sama dengan fungsi `ses()` . Argumen-argumen kedua fungsi dapat dilihat lebih lanjut dengan `?ses()` atau `?HoltWinters` .

Nilai parameter $\alpha$ dari kedua fungsi dapat dioptimalkan menyesuaikan dari *error*-nya paling minimumnya. Caranya adalah dengan membuat parameter $\alpha =$ `NULL` .

```{r}
#SES
ses.opt <- ses(train.ts, h = 17, alpha = NULL)
plot(ses.opt)
```

```{r}
ses.opt
```


```{r}
#Lamda Optimum Holt Winter
sesopt<- HoltWinters(train.ts, gamma = FALSE, beta = FALSE,alpha = NULL)
sesopt
```
```{r}
plot(sesopt)
```



```{r}
#ramalan
ramalanopt<- forecast(sesopt, h=17)
ramalanopt
```


Setelah dilakukan peramalan, akan dilakukan perhitungan keakuratan hasil peramalan. Perhitungan akurasi ini dilakukan baik pada data latih dan data uji.

#### Akurasi Data Latih

Perhitungan akurasi data dapat dilakukan dengan cara langsung maupun manual. Secara langsung, nilai akurasi dapat diambil dari objek yang tersimpan pada hasil SES, yaitu *sum of squared errors* (SSE). Nilai akurasi lain dapat dihitung pula dari nilai SSE tersebut.

```{r}
#Keakuratan Metode
#Pada data training
SSE1<-ses1$SSE
MSE1<-ses1$SSE/length(train.ts)
RMSE1<-sqrt(MSE1)

akurasi1 <- matrix(c(SSE1,MSE1,RMSE1))
row.names(akurasi1)<- c("SSE", "MSE", "RMSE")
colnames(akurasi1) <- c("Akurasi lamda=0.2")
akurasi1
```

```{r}
SSE2<-ses2$SSE
MSE2<-ses2$SSE/length(train.ts)
RMSE2<-sqrt(MSE2)

akurasi2 <- matrix(c(SSE2,MSE2,RMSE2))
row.names(akurasi2)<- c("SSE", "MSE", "RMSE")
colnames(akurasi2) <- c("Akurasi lamda=0.7")
akurasi2
```


```{r}
#Cara Manual
fitted1<-ramalan1$fitted
sisaan1<-ramalan1$residuals
head(sisaan1)

resid1<-training$SS-ramalan1$fitted
head(resid1)
```


```{r}
#Cara Manual
SSE.1=sum(sisaan1[2:length(train.ts)]^2)
SSE.1
```


```{r}
MSE.1 = SSE.1/length(train.ts)
MSE.1
```


```{r}
MAPE.1 = sum(abs(sisaan1[2:length(train.ts)]/train.ts[2:length(train.ts)])*
               100)/length(train.ts)
MAPE.1

```


```{r}
akurasi.1 <- matrix(c(SSE.1,MSE.1,MAPE.1))
row.names(akurasi.1)<- c("SSE", "MSE", "MAPE")
colnames(akurasi.1) <- c("Akurasi lamda=0.2")
akurasi.1
```


```{r}
fitted2<-ramalan2$fitted
sisaan2<-ramalan2$residuals
head(sisaan2)
```


```{r}
resid2<-training$SS-ramalan2$fitted
head(resid2)
```


```{r}
SSE.2=sum(sisaan2[2:length(train.ts)]^2)
SSE.2
```


```{r}
MSE.2 = SSE.2/length(train.ts)
MSE.2
```


```{r}

MAPE.2 = sum(abs(sisaan2[2:length(train.ts)]/train.ts[2:length(train.ts)])*
               100)/length(train.ts)
MAPE.2
```


```{r}
akurasi.2 <- matrix(c(SSE.2,MSE.2,MAPE.2))
row.names(akurasi.2)<- c("SSE", "MSE", "MAPE")
colnames(akurasi.2) <- c("Akurasi lamda=0.7")
akurasi.2
```

Berdasarkan nilai SSE, MSE, RMSE, dan MAPE di antara kedua parameter, nilai parameter $\lambda=0,2$ menghasilkan akurasi yang lebih baik dibanding $\lambda=0,7$ . Hal ini dilihat dari nilai masing-masing ukuran akurasi yang lebih kecil. Berdasarkan nilai MAPE-nya, hasil ini dapat dikategorikan sebagai peramalan sangat buruk.

#### Akurasi Data Uji

Akurasi data uji dapat dihitung dengan cara yang hampir sama dengan perhitungan akurasi data latih.  

```{r}
selisih1<-ramalan1$mean-testing$SS
SSEtesting1<-sum(selisih1^2)
MSEtesting1<-SSEtesting1/length(testing)

selisih2<-ramalan2$mean-testing$SS
SSEtesting2<-sum(selisih2^2)
MSEtesting2<-SSEtesting2/length(testing)

selisihopt<-ramalanopt$mean-testing$SS
SSEtestingopt<-sum(selisihopt^2)
MSEtestingopt<-SSEtestingopt/length(testing)

akurasitesting1 <- matrix(c(SSEtesting1,SSEtesting2,SSEtestingopt))
row.names(akurasitesting1)<- c("SSE1", "SSE2", "SSEopt")
akurasitesting1

akurasitesting2 <- matrix(c(MSEtesting1,MSEtesting2,MSEtestingopt))
row.names(akurasitesting2)<- c("MSE1", "MSE2", "MSEopt")
akurasitesting2
```

Selain dengan cara di atas, perhitungan nilai akurasi dapat menggunakan fungsi `accuracy()` dari *package* `forecast` . Penggunaannya yaitu dengan menuliskan `accuracy(hasil ramalan, kondisi aktual)` . Contohnya adalah sebagai berikut.

```{r}
#cara lain
accuracy(ramalanopt,testing$SS)
```

### DES

Metode pemulusan *Double Exponential Smoothing* (DES) digunakan untuk data yang memiliki pola tren. Metode DES adalah metode semacam SES, hanya saja dilakukan dua kali, yaitu pertama untuk tahapan 'level' dan kedua untuk tahapan 'tren'. Pemulusan menggunakan metode ini akan menghasilkan peramalan tidak konstan untuk periode berikutnya.

Pemulusan dengan metode DES kali ini akan menggunakan fungsi `HoltWinters()` . Jika sebelumnya nilai argumen `beta` dibuat `FALSE` , kali ini argumen tersebut akan diinisialisasi bersamaan dengan nilai `alpha` .

```{r}
#Lamda=0.2 dan gamma=0.2
des.1<- HoltWinters(train.ts, gamma = FALSE, beta = 0.2, alpha = 0.2)
plot(des.1)
```


```{r}
#ramalan
ramalandes1<- forecast(des.1, h=17)
ramalandes1
```


```{r}
#Lamda=0.6 dan gamma=0.3
des.2<- HoltWinters(train.ts, gamma = FALSE, beta = 0.3, alpha = 0.6)
plot(des.2)
```


```{r}
#ramalan
ramalandes2<- forecast(des.2, h=17)
ramalandes2
```

Selanjutnya jika ingin membandingkan plot data latih dan data uji adalah sebagai berikut.

```{r}
#Visually evaluate the prediction
plot(datapm.ts)
lines(des.1$fitted[,1], lty=2, col="blue")
lines(ramalandes1$mean, col="red")
```

Untuk mendapatkan nilai parameter optimum dari DES, argumen `alpha` dan `beta` dapat dibuat `NULL` seperti berikut.

```{r}
#Lamda dan gamma optimum
des.opt<- HoltWinters(train.ts, gamma = FALSE)
des.opt
```

```{r}
plot(des.opt)
```

```{r}
#ramalan
ramalandesopt<- forecast(des.opt, h=17)
ramalandesopt
```

Selanjutnya akan dilakukan perhitungan akurasi pada data latih maupun data uji dengan ukuran akurasi SSE, MSE dan MAPE.

#### Akurasi Data Latih

```{r}
#Akurasi Data Training
ssedes.train1<-des.1$SSE
msedes.train1<-ssedes.train1/length(train.ts)
sisaandes1<-ramalandes1$residuals
head(sisaandes1)
```


```{r}
mapedes.train1 <- sum(abs(sisaandes1[3:length(train.ts)]/train.ts[3:length(train.ts)])
                      *100)/length(train.ts)

akurasides.1 <- matrix(c(ssedes.train1,msedes.train1,mapedes.train1))
row.names(akurasides.1)<- c("SSE", "MSE", "MAPE")
colnames(akurasides.1) <- c("Akurasi lamda=0.2 dan gamma=0.2")
akurasides.1
```


```{r}
ssedes.train2<-des.2$SSE
msedes.train2<-ssedes.train2/length(train.ts)
sisaandes2<-ramalandes2$residuals
head(sisaandes2)
```


```{r}
mapedes.train2 <- sum(abs(sisaandes2[3:length(train.ts)]/train.ts[3:length(train.ts)])
                      *100)/length(train.ts)

akurasides.2 <- matrix(c(ssedes.train2,msedes.train2,mapedes.train2))
row.names(akurasides.2)<- c("SSE", "MSE", "MAPE")
colnames(akurasides.2) <- c("Akurasi lamda=0.6 dan gamma=0.3")
akurasides.2
```


Hasil akurasi dari data latih didapatkan skenario 1 dengan lamda=0.2 dan gamma=0.2 memiliki hasil yang lebih baik. Namun untuk kedua skenario dapat dikategorikan peramalan sangat buru berdasarkan nilai MAPE-nya.

#### Akurasi Data Uji

```{r}
#Akurasi Data Testing
selisihdes1<-ramalandes1$mean-testing$SS
selisihdes1
```


```{r}
SSEtestingdes1<-sum(selisihdes1^2)
MSEtestingdes1<-SSEtestingdes1/length(testing$SS)
MAPEtestingdes1<-sum(abs(selisihdes1/testing$SS)*100)/length(testing$SS)

selisihdes2<-ramalandes2$mean-testing$SS
selisihdes2
```


```{r}
SSEtestingdes2<-sum(selisihdes2^2)
MSEtestingdes2<-SSEtestingdes2/length(testing$SS)
MAPEtestingdes2<-sum(abs(selisihdes2/testing$SS)*100)/length(testing$SS)

selisihdesopt<-ramalandesopt$mean-testing$SS
selisihdesopt
```


```{r}
SSEtestingdesopt<-sum(selisihdesopt^2)
MSEtestingdesopt<-SSEtestingdesopt/length(testing$SS)
MAPEtestingdesopt<-sum(abs(selisihdesopt/testing$SS)*100)/length(testing$SS)

akurasitestingdes <-
  matrix(c(SSEtestingdes1,MSEtestingdes1,MAPEtestingdes1,SSEtestingdes2,MSEtestingdes2,
           MAPEtestingdes2,SSEtestingdesopt,MSEtestingdesopt,MAPEtestingdesopt),
         nrow=3,ncol=3)
row.names(akurasitestingdes)<- c("SSE", "MSE", "MAPE")
colnames(akurasitestingdes) <- c("des ske1","des ske2","des opt")
akurasitestingdes
```


#### Perbandingan SES dan DES

```{r}
MSEfull <-
  matrix(c(MSEtesting1,MSEtesting2,MSEtestingopt,MSEtestingdes1,MSEtestingdes2,
           MSEtestingdesopt),nrow=3,ncol=2)
row.names(MSEfull)<- c("ske 1", "ske 2", "ske opt")
colnames(MSEfull) <- c("ses","des")
MSEfull
```

Kedua metode dapat dibandingkan dengan menggunakan ukuran akurasi yang sama. Contoh di atas adalah perbandingan kedua metode dengan ukuran akurasi MSE. Hasilnya didapatkan metode DES lebih baik dibandingkan metode SES dilihat dari MSE yang lebih kecil nilainya.

## Pemulusan Data Musiman

Selanjutnya melakukan pembagian data dan mengubahnya menjadi data deret waktu.

```{r}
#membagi data menjadi training dan testing
training<-data.pm[1:83,2]
testing<-data.pm[84:100,2]
training.ts<-ts(training, frequency = 10)
testing.ts<-ts(testing, frequency = 10)
```


### Winter Aditif

Perhitungan dengan model aditif dilakukan jika plot data asli menunjukkan fluktuasi musiman yang relatif stabil (konstan).

#### Pemulusan

```{r}
#Pemulusan dengan winter aditif 
winter1 <- HoltWinters(training.ts,alpha=0.2,beta=0.1,gamma=0.1,seasonal = "additive")
winter1$fitted
```


```{r}
xhat1 <- winter1$fitted[,2]

winter1.opt<- HoltWinters(training.ts, alpha= NULL,  beta = NULL, gamma = NULL, seasonal = "additive")
winter1.opt
```


```{r}
winter1.opt$fitted
```


```{r}
xhat1.opt <- winter1.opt$fitted[,2]
```

#### Peramalan

```{r}
#Forecast
forecast1 <- predict(winter1, n.ahead = 17)
forecast1.opt <- predict(winter1.opt, n.ahead = 17)
```

#### Plot Deret Waktu

```{r}
#Plot time series
plot(training.ts,main="Winter 0.2;0.1;0.1",type="l",col="black",
     xlim=c(1,12), ylim=c(1,11),pch=12)
lines(xhat1,type="l",col="red")
lines(xhat1.opt,type="l",col="blue")
lines(forecast1,type="l",col="red")
lines(forecast1.opt,type="l",col="blue")
legend("topleft",c("Actual Data",expression(paste(winter1)),
                   expression(paste(winter1.opt))),cex=0.5,
       col=c("black","red","blue"),lty=1)
```

#### Akurasi Data Latih

```{r}
#Akurasi data training
SSE1<-winter1$SSE
MSE1<-winter1$SSE/length(training.ts)
RMSE1<-sqrt(MSE1)
akurasi1 <- matrix(c(SSE1,MSE1,RMSE1))
row.names(akurasi1)<- c("SSE", "MSE", "RMSE")
colnames(akurasi1) <- c("Akurasi")
akurasi1
```


```{r}
SSE1.opt<-winter1.opt$SSE
MSE1.opt<-winter1.opt$SSE/length(training.ts)
RMSE1.opt<-sqrt(MSE1.opt)
akurasi1.opt <- matrix(c(SSE1.opt,MSE1.opt,RMSE1.opt))
row.names(akurasi1.opt)<- c("SSE1.opt", "MSE1.opt", "RMSE1.opt")
colnames(akurasi1.opt) <- c("Akurasi")
akurasi1.opt
```


```{r}
akurasi1.train = data.frame(Model_Winter = c("Winter 1","Winter1 optimal"),
                            Nilai_SSE=c(SSE1,SSE1.opt),
                            Nilai_MSE=c(MSE1,MSE1.opt),Nilai_RMSE=c(RMSE1,RMSE1.opt))
akurasi1.train
```

#### Akurasi Data Uji

```{r}
#Akurasi Data Testing
forecast1<-data.frame(forecast1)
testing.ts<-data.frame(testing.ts)
selisih1<-forecast1-testing.ts
SSEtesting1<-sum(selisih1^2)
MSEtesting1<-SSEtesting1/length(testing.ts)

forecast1.opt<-data.frame(forecast1.opt)
selisih1.opt<-forecast1.opt-testing.ts
SSEtesting1.opt<-sum(selisih1.opt^2)
MSEtesting1.opt<-SSEtesting1.opt/length(testing.ts)
```

### Winter Multiplikatif

Model multiplikatif digunakan cocok digunakan jika plot data asli menunjukkan fluktuasi musiman yang bervariasi.

#### Pemulusan

```{r}
#Pemulusan dengan winter multiplikatif 
winter2 <- HoltWinters(training.ts,alpha=0.2,beta=0.1,gamma=0.3,seasonal = "multiplicative")
winter2$fitted
xhat2 <- winter2$fitted[,2]

winter2.opt<- HoltWinters(training.ts, alpha= NULL,  beta = NULL, gamma = NULL, seasonal = "multiplicative")
winter2.opt$fitted
xhat2.opt <- winter2.opt$fitted[,2]
```

#### Peramalan

```{r}
#Forecast
forecast2 <- predict(winter2, n.ahead = 17)
forecast2.opt <- predict(winter2.opt, n.ahead = 17)
```

#### Plot Deret Waktu

```{r}
#Plot time series
plot(training.ts,main="Winter 0.2;0.1;0.1",type="l",col="black",
     xlim=c(1,25),pch=12)
lines(xhat2,type="l",col="red")
lines(xhat2.opt,type="l",col="blue")
lines(forecast2,type="l",col="red")
lines(forecast2.opt,type="l",col="blue")
legend("topleft",c("Actual Data",expression(paste(winter2)),
                   expression(paste(winter2.opt))),cex=0.5,
       col=c("black","red","blue"),lty=1)
```

#### Akurasi Data Latih

```{r}
#Akurasi data training
SSE2<-winter2$SSE
MSE2<-winter2$SSE/length(training.ts)
RMSE2<-sqrt(MSE2)
akurasi1 <- matrix(c(SSE2,MSE2,RMSE2))
row.names(akurasi1)<- c("SSE2", "MSE2", "RMSE2")
colnames(akurasi1) <- c("Akurasi lamda=0.2")
akurasi1

SSE2.opt<-winter2.opt$SSE
MSE2.opt<-winter2.opt$SSE/length(training.ts)
RMSE2.opt<-sqrt(MSE2.opt)
akurasi1.opt <- matrix(c(SSE2.opt,MSE2.opt,RMSE2.opt))
row.names(akurasi1.opt)<- c("SSE2.opt", "MSE2.opt", "RMSE2.opt")
colnames(akurasi1.opt) <- c("Akurasi")
akurasi1.opt

akurasi2.train = data.frame(Model_Winter = c("Winter 1","winter2 optimal"),
                            Nilai_SSE=c(SSE2,SSE2.opt),
                            Nilai_MSE=c(MSE2,MSE2.opt),Nilai_RMSE=c(RMSE2,RMSE2.opt))
akurasi2.train
```

#### Akurasi Data Uji

```{r}
#Akurasi Data Testing
forecast2<-data.frame(forecast2)
testing.ts<-data.frame(testing.ts)
selisih2<-forecast2-testing.ts
SSEtesting2<-sum(selisih2^2)
MSEtesting2<-SSEtesting2/length(testing.ts)
```


```{r}
forecast2.opt<-data.frame(forecast2.opt)
selisih2.opt<-forecast2.opt-testing.ts
SSEtesting2.opt<-sum(selisih2.opt^2)
MSEtesting2.opt<-SSEtesting2.opt/length(testing.ts)
```


```{r}
akurasitesting1 <- matrix(c(SSEtesting2,SSEtesting2.opt))
row.names(akurasitesting1)<- c("SSE2", "SSEopt")
akurasitesting1
```
```{r}
akurasitesting2 <- matrix(c(MSEtesting2,MSEtesting2.opt))
row.names(akurasitesting2)<- c("MSE2", "MSEopt")
akurasitesting2
```

